最高法院民事判決
                                   111年度台上字第2192號
上  訴  人  芝柏企業股份有限公司

法定代理人  范玉貞        
訴訟代理人  錢紀安律師
被 上訴 人  祭祀公業吳江怡

法定代理人  吳玉志                                  
            吳富乾                               
            吳富俊                                
            吳富南                                     
            吳貴增                     
            吳貴輝                              
            吳富國                              
            吳富崇                                  
共      同
訴訟代理人  林梅玉律師
法定代理人  吳貴盛（即吳富春之繼承人）

上列當事人間請求塗銷所有權移轉登記等再審之訴事件，上訴人
對於中華民國111年4月13日臺灣高等法院第二審更審判決（110
年度重再更一字第2號），提起上訴，本院判決如下：
    主  文
原判決廢棄，發回臺灣高等法院。
    理  由
一、本件於第三審上訴程序中，被上訴人因原管理人吳富春於民
    國110年8月4日歿後，吳富春全體繼承人依被上訴人規約第9
    條規定，推舉吳貴盛暫行代理至下次派下員大會推選新任管
    理人為止，有繼承系統表、戶籍謄本及推選書可稽，自應將
    之列為被上訴人之法定代理人，合先敘明。
二、上訴人主張：
  ㈠被上訴人授權訴外人吳長欽代理出售其所有坐落桃園市○○區○
    ○段000、000地號土地（重測前：同市區○○○段ＯＯＯＯ段00-0、
    00地號土地、下稱系爭土地）予伊，並已為所有權移轉登記
    （下稱系爭移轉登記）。臺灣高等法院（下稱臺高院）102
    年度重上字第537號確定判決（下稱原確定判決）未調查被
    上訴人派下員是否過半數反對系爭土地之買賣契約及系爭移
    轉登記，確認被上訴人起訴是否具權利保護必要，以吳長欽
    所為系爭移轉登記為無權代理，未經被上訴人承認，對被上
    訴人不生效力為由，認定未辦理法人登記之被上訴人仍為系
    爭土地之所有權人，維持臺灣桃園地方法院100年度重訴字
    第316號判決（下稱前程序第一審判決）主文所命伊應塗銷
    系爭移轉登記，回復登記為被上訴人所有，侵害交易安全及
    伊之財產權，原確定判決適用民法第148條、第169條、第17
    0條第1項、第767條第1項、第828條第1項、民事訴訟法第19
    9條、第249條第2項、第277條、第280條、行政程序法第128
    條第1、2項、第110條第3項、憲法第15條、司法院大法官釋
    字第728號解釋及祭祀公業條例第4條第1項、第18條、第50
    條等規定顯有錯誤。
  ㈡被上訴人法定代理人為吳富國、吳富乾、吳富俊、吳富南、
    吳貴增、吳貴輝、吳玉志（下稱吳富國等7人）及吳富春、
    吳貴順等9人，前程序第二審僅吳富國為被上訴人委任律師
    進行訴訟，吳貴順於言詞辯論期日則未到場，前程序第二審
    法院未曉諭伊聲請一造辯論判決；依臺高院102年度重上字
    第537號裁定（下稱系爭裁定）及被上訴人於臺高院108年度
    重上更二字第159號事件提出之「改選管理人同意書」（下
    稱系爭改選同意書），吳貴順於前程序事實審言詞辯論終結
    前已非其法定代理人，惟前程序第二審法院未依職權調查是
    否有當然停止之事由，違背民事訴訟法第199條、第170條、
    第280條第1項前段、民法第168條等規定，適用法規亦有錯
    誤。且伊當時不知有此證物，現始發現並得使用等情。
  ㈢爰依民事訴訟法第496條第1項第1款、第13款規定，提起再審
    之訴，求為廢棄前程序第一審判決及原確定判決，駁回被上
    訴人在前程序第一審之訴之判決。
三、被上訴人則以：伊於前程序第二審言詞辯論期日已委任律師
    進行訴訟，且法定代理人吳富國、吳富乾亦到場。縱認前程
    序第二審法院疏漏未為一造辯論判決程序，然原確定判決對
    伊既無不利，上訴人不得執為再審事由。原確定判決主文係
    命塗銷系爭移轉登記，並非不能執行，亦無違反祭祀公業條
    例第50條規定，上訴人所陳係就原確定判決取捨證據、認定
     事實之指摘。系爭改選同意書係於108年5月20日始完成法
    定人數簽署，於前程序第二審同年月7日言詞辯論終結前尚
    未存在。原確定判決無再審事由等語，資為抗辯。
四、原審判決駁回上訴人再審之訴，理由如下：
  ㈠被上訴人管理人原為吳富國等7人及吳富春、吳貴順，嗣派下
    員過半數書面同意將吳貴順改選為吳富崇，吳富春亡故後，
    現任管理人為吳富國等7人及吳富崇，爰列其等為被上訴人
    之法定代理人，亦無於臺高院109年度上字第367號判決確定
    前，暫停訴訟程序之必要。
　㈡原確定判決認定被上訴人派下員有200人以上，吳長欽等16人
    以其為全體派下員，選任吳長欽為被上訴人之管理人，同意
    由吳長欽代理被上訴人處分系爭土地，而未經全體派下員依
    規約或當時有效之祭祀公業土地清理要點規定之授權，係無
    權代理，且該代理行為經被上訴人拒絕承認。又吳長欽未向
    上訴人表示為上開16人以外其他派下員之代理人，該其他派
    下員復無以代理權授予吳長欽之外觀行為，難認有表見代理
    之事實存在。兩造間就系爭土地之買賣契約及系爭移轉登記
    均不生效力，且難認被上訴人於相當期間內故意或漠視不行
    使權利，被上訴人依民法第767條第1項規定，請求上訴人塗
    銷系爭移轉登記，回復登記為被上訴人所有，為有理由等情
    ，係本於取捨證據、認定事實、解釋契約及規約之職權行使
    ，屬原確定判決事實認定當否之問題，不生適用法規顯有錯
    誤之情。
  ㈢兩造間因系爭移轉登記所引發之私權爭執，民事法院仍得予
    以審判；前程序第一審判決主文係命上訴人將系爭移轉登記
    塗銷，並回復登記為被上訴人所有，原確定判決駁回上訴人
    之上訴，並非命其移轉登記，亦無不能執行之情形。而民事
    訴訟法第386條第1款規定係為未到場當事人之利益而設，縱
    前程序第二審法院未合法通知被上訴人法定代理人全體到場
    ，疏漏未為一造辯論判決程序，惟原確定判決係為被上訴人
    勝訴之判決，對被上訴人並無不利益，上訴人不得執為再審
    事由。至被上訴人起訴是否已得過半數派下員之同意，與是
    否欠缺權利保護必要無涉。上訴人主張原確定判決有民事訴
    訟法第496條第1項第1款規定適用法規顯有錯誤之再審事由
    ，即無理由。
  ㈣系爭裁定係前程序第二審法院更正原確定判決當事人欄記載
    而為，系爭改選同意書則係被上訴人派下員於108年間以書
    面改選吳富崇取代吳貴順為管理人，被上訴人未證明系爭改
    選同意書於108年5月20日始生效力，縱可認被上訴人改選吳
    富崇為管理人之舉，係於前程序事實審言詞辯論終結前已存
    在，前程序第二審法院未依民事訴訟法第170條規定停止訴
    訟程序，並命新任管理人承受訴訟而有瑕疵，然該規定係為
    保障被上訴人之程序利益，縱經斟酌系爭裁定、系爭改選同
    意書，亦難認上訴人得受較有利之裁判，上訴人依民事訴訟
    法第496條第1項第13款規定提起再審之訴，為無理由。
五、本院廢棄原判決之理由：
  ㈠按當事人於訴訟未經合法代理者，其判決當然為違背法令，
    民事訴訟法第469條第4款定有明文，當事人兩造各得以自己
    或他造有此欠缺為上訴理由。又祭祀公業尚未登記為法人者
    ，倘其管理人有數人，復未互推一人為代表人，除規約另有
    規定或該祭祀公業另有習慣外，應共同以自己名義代表派下
    全體起訴或被訴。
  ㈡查：被上訴人尚未登記為法人，於原審訴訟中，其管理人為
    吳富國等7人、吳富崇及吳富春共9人，有改制前桃園縣○○鄉
    公所函及系爭改選同意書可稽（見原審卷119至161、267至2
    68頁），於原審審理時，因吳富春於110年8月4日死亡，被
    上訴人僅列吳富國等7人及吳富崇為其法定代理人並委任律
    師代理訴訟及參與言詞辯論程序。依被上訴人100年12月25
    日修改之規約第7條規定：「本公業設管理人9人，監察人3
    人，由派下員過半數之同意選任之」、第9條規定：「管理
    人死亡時，由其繼承人暫行代理至派下員下次大會推選新管
    理人時為止」（見原審卷310頁），被上訴人亦自陳：如法
    院認為有該規約第9條適用，請求命查報吳富春之繼承人，
    以利訴訟之進行等語（見原審卷290頁），則依被上訴人規
    約或其習慣，各管理人是否均得代表被上訴人，無需共同代
    表？此攸關被上訴人於訴訟是否業經合法代理，原審就此未
    予詳查審認，逕列吳富國等7人及吳富崇為被上訴人之法定
    代理人而為判決，訴訟程序尚有瑕疵而違背法令。
  ㈢上訴論旨，指摘原判決不當，求予廢棄，非無理由。本件事
    實尚待原審調查審認，即無就法律上爭議先行言詞辯論之必
    要，附此敘明。
六、據上論結：本件上訴為有理由。依民事訴訟法第477條第1項
    、第478條第2項，判決如主文。
中　　華　　民　　國　　111 　年　　11　　月　　2 　　日
                      最高法院民事第六庭
                          審判長法官  魏  大  喨
                                法官  李  寶  堂
                                法官  林  玉  珮
                                法官  高  榮  宏
　　　　　　　　　　　　　　　　法官  胡  宏  文
本件正本證明與原本無異
                              　　　　書　記　官
中　　華　　民　　國　　111 　年　　11　　月　　9 　　日